【裁判字號】    90,台上,6538
【裁判日期】    901025
【裁判案由】    違反森林法
【裁判全文】
最高法院刑事判決                                九十年度台上字第六五三八號
    上  訴  人  甲○○
右上訴人因違反森林法案件，不服台灣高等法院台中分院中華民國八十八年八月二十
四日第二審更審判決（八十八年度上更(一)字第一二四號，起訴案號：台灣台中地方法
院檢察署八十五年度偵字第一○三九○號），提起上訴，本院判決如左：
    主  文
原判決撤銷，發回台灣高等法院台中分院。
    理  由
本件原判決認定上訴人甲○○於民國八十三年十二月間，未經依法向主管機關台中縣
政府台中縣示範林場申請核准，並受其監督實施，在台中縣太平市○○○段第三一○
○及三一○一地號其妻謝王玉蓮所有林地邊，如原判決附圖所示虛線部分（即台中縣
頭汴坑段第三一○○之一地號，為國有林地內之河川用地），該地係台中縣示範林場
所代管之國有林地內之頭汴坑溪河川地，擅自僱用不知情之工人數人在上開土地興建
長五十公尺、高三公尺之工作物水泥駁崁一處，嗣經台中縣示範林場舉發，始知上情
等情。因而撤銷第一審不當之科刑判決，改判論處上訴人以於他人森林內擅自設置工
作物罪刑，固非無見。
惟查：(一)、事實審法院所認定之事實，與所採之證據，不相適合，即屬證據上理由矛
盾，其判決當然為違背法令。原判決事實認定上訴人於八十三年十二月間，在台中縣
太平市○○○段第三一○○及三一○一地號其妻謝王玉蓮所有林地邊，即同地段第三
一○○之一地號國有林地內之頭汴坑溪河川地，僱用工人興建工作物水泥駁崁一處等
情，係以台中縣霧峰地政事務所所繪測之現場圖為其證據之一。但依卷附之該現場圖
所示（見偵查卷第四十六頁），上訴人僱工所興建之前開水泥駁崁係位在毗鄰台中縣
太平市○○○段第三一○○之一地號土地北側之未登錄地上，並非坐落於該第三一○
○之一地號土地內，是原判決上開事實之認定，核與所採用之證據，不相適合，自有
證據上理由矛盾之違法。(二)、水土保持法係於八十三年五月二十七日總統明令公布施
行（同年十月二十一日修正公布部分條文），其第三條第三款所定之山坡地，係指國
有林事業區、試驗用林地、保安林地，及經省（市）主管機關參照自然形勢、行政區
域或保育、利用之需要，就合於同條款第一、二目情形之一者劃定範圍，報請行政院
核定公告之公、私有土地。此與六十五年四月二十九日總統明令公布施行（嗣於七十
五年一月十日、八十七年一月七日先後修正公布）之山坡地保育利用條例第三條所定
之山坡地，範圍不盡相同，且水土保持法又屬山坡地保育利用條例之特別法（水土保
持法第一條第二項參照）。故依山坡地保育利用條例第三條規定核定公告之山坡地，
於水土保持法公布施行後，仍應依水土保持法第三條第三款規定，由省（市）主管機
關報請行政院核定公告，始屬水土保持法所指之山坡地，而有水土保持法之適用。故
原審未向主管機關調查上訴人本件僱工興建水泥駁崁所坐落之土地是否屬依山坡地保
育利用條例第三條所公告之山坡地，即以上訴人是於八十三年十二月間興建該水泥駁
崁，是時系爭土地尚未經台灣省政府劃定公告，報奉行政院核定為水土保持法所稱之
山坡地，遽認上訴人之行為不合於公訴人所起訴之山坡地保育利用條例第三十四條第
一項之在公有山坡地內擅自設置工作物罪嫌，而不另為無罪之諭知（見原判決理由三
、理由二第三行以下），亦嫌速斷，並有應於審判期日調查之證據而未予調查之違背
法令。(三)、森林法第五十一條第一項原係規定：「於他人森林內，擅自墾植或設置工
作物者，處六月以上五年以下有期徒刑，得併科三萬元以下罰金。」，但嗣已經總統
於八十七年五月二十七日明令公布修正為「於他人森林或林地內，擅自墾殖或占用者
，處六月以上五年以下有期徒刑，得併科新台幣六十萬元以下罰金。」，並自同年月
二十九日施行。原判決既認上訴人興建本件水泥駁崁之目的，係為保持太平市○○○
段第三一○○及三一○一地號土地上之土石不會流失，且對該二筆土地上端之產業道
路亦有固定路基不會鬆動之作用，故上訴人並非欲竊佔該土地供為己用（見原判決第
三頁倒數第五行以下），則上訴人所為是否該當於「擅自墾殖或占用」之犯罪要件，
即不無再予研求之必要，且原判決未比較新舊法之規定何者對上訴人有利，即逕適用
舊法對上訴人論罪科刑，亦有判決不備理由之違誤。(四)、刑事訴訟法第三百七十九條
第十二款所稱已受請求之事項未予判決之違背法令，係指其已受請求之事項，本屬於
起訴或上訴之範圍，而應行加以判決，法院竟未予以判決者而言。故倘提第二審上訴
者，除被告外，尚有檢察官時，第二審法院對於各該上訴人所為第二審上訴俱應予以
審判，否則即有已受請求之事項未予判決之違法。本件第一審判決論處上訴人罪刑後
，上訴人及檢察官均表示不服，提起第二審上訴，有上訴人之刑事上訴狀及檢察官之
上訴書存卷可證（見原審上訴字卷第四頁、第八頁），然原審更審時，僅就上訴人提
起第二審上訴部分加以審判，對檢察官上訴部分，卻漏未予以審判，顯有已受請求之
事項未予判決之違背法令。上訴意旨指摘原判決不當，非無理由，應認原判決仍有撤
銷發回更審之原因。另上訴人被訴竊佔，原判決說明不另成立該項犯罪部分，檢察官
依法條競合關係起訴，基於審判不可分原則，併予發回。
據上論結，應依刑事訴訟法第三百九十七條、第四百零一條，判決如主文。
中      華      民      國     九十     年      十      月    二十五    日
                              最高法院刑事第十庭
                                  審判長法官  陳  炳  煌
                                        法官  陳  正  庸
                                        法官  韓  金  秀
                                        法官  吳  信  銘
                                        法官  徐  文  亮
      右正本證明與原本無異
                                              書  記  官
中      華      民      國     九十     年     十一     月      一      日


司法院資訊處製作；財團法人民間司法改革基金會備份。
